臺灣板橋地方法院刑事判決　　　　　　100年度簡上字第296號
公　訴　人　臺灣板橋地方法院檢察署檢察官
上　訴　人
即　被　告　劉蒔勳
選任辯護人　曾允斌律師
　　　　　　徐志明律師
上列上訴人因詐欺案件，不服本院99年度簡字第5297號中華民國
100 年3 月16日所為之第一審判決（聲請簡易判決處刑書案號：
98年度偵字第31502 號），提起上訴，本院管轄第二審之合議庭
認應適用通常程序自為第一審判決如下：
    主      文
原判決撤銷。
劉蒔勳無罪。
    事實及理由
一、本件聲請簡易判決處刑意旨略以：被告劉蒔勳與告訴人黃詒
    琄（已歿）原為男女朋友關係，被告於民國95年11月21日接
    獲紐西蘭商康健人壽保險股份有限公司臺灣分公司（下稱康
    健人壽）電話行銷保險產品時，明知其非黃詒琄本人，竟為
    向康健人壽投保「康健人壽55得利生存保險」、「康健人壽
    團體意外傷害保險」、「康健人壽團體住院補償保險」等保
    險，而基於意圖為自己不法利益之詐欺犯意，利用知悉黃詒
    琄所申辦之中國信託商業銀行（下稱中國信託）簽帳卡（同
    時具信用卡及金融卡功能）卡號為0000000000000000號之機
    會，未經黃詒琄之同意或授權，即將上開簽帳卡卡號、有效
    期限，提供予不知情之康健人壽經辦人員，致使康健人壽暨
    其承辦人員陷於錯誤，誤以為持卡人即為被告本人，而向中
    國信託取得授權號碼後，進行每月保險費之扣款（扣款帳戶
    係黃詒琄設於中國信託宜蘭分行帳號為000000000000號之存
    款帳戶），自95年11月30日起至96年9 月28日止，總計扣款
    新臺幣（下同）9,823 元之保險費，被告因此取得上開保險
    產品（以其本人為被保險人，保單號碼為TWA0000000號）之
    不法利益。被告復承前犯意，接續於96年8 月22日，為向康
    健人壽投保「康健人壽團體一年定期防癌保險」，仍基於意
    圖為自己不法利益之犯意，以前揭相同模式，將上開簽帳卡
    卡號、有效期限，又提供予不知情之康健人壽經辦人員，致
    使康健人壽暨其承辦人員陷於錯誤，誤以為持卡人為被告本
    人，再向中國信託取得授權號碼後，進行每月保險費之扣款
    （扣款帳戶同係黃詒琄上開中國信託存款帳戶），自96年8
    月31日起至96年10月25日止，總計扣款576 元，被告因此取
    得上開保險產品（以其本人為被保險人，保單號碼為TWB000
    0000號）之不法利益。因認被告所為，係涉犯刑法第339 條
    第2 項之詐欺得利罪等語。
二、按犯罪事實應依證據認定之，無證據不得認定犯罪事實；又
    不能證明被告犯罪者，即應諭知無罪之判決，刑事訴訟法第
    154 條第2 項、第301 條第1 項分別定有明文。次按認定不
    利於被告之事實，須依積極證據，茍積極之證據本身存有瑕
    疵而不足為不利於被告事實之認定，即應為有利於被告之認
    定，更不必有何有利之證據，而此用以證明犯罪事實之證據
    ，猶須於通常一般人均不至於有所懷疑，堪予確信其已臻真
    實者，始得據以為有罪之認定，倘其證明尚未達到此一程度
    ，而有合理性之懷疑存在，致使無從為有罪之確信時，即應
    為無罪之判決，最高法院82年台上字第163 號判決、76年台
    上字第4986號及30年上字第816 號判例意旨復可參照。
三、公訴人認被告劉蒔勳涉有上開詐欺得利罪，無非係以被告坦
    承確有投保上開保險，並提供告訴人上開簽帳卡卡號供康健
    人壽每月扣繳保險費使用之供述、證人即告訴人黃詒琄於偵
    查中所為之證述、上開康健人壽保險投保資料、告訴人上開
    中國信託帳戶交易明細資料、被告與康健人壽電話行銷人員
    之對話譯文及錄音光碟、中國信託及康健人壽相關函文等資
    料為其主要論據。訊據被告固坦承確於前揭時間有向康健人
    壽投保上開保險商品，當時向行銷人員所告知之中國信託簽
    帳卡號為告訴人簽帳卡之卡號之事實，惟堅決否認有何詐欺
    得利之犯行，辯稱：伊與告訴人均有申辦中國信託之簽帳卡
    ，但是兩人皆未在簽帳卡背後簽名，當時因告訴人將其簽帳
    卡放在伊皮夾裡，所以伊一直以為在皮夾裡那張簽帳卡是伊
    自己的卡片，才會將該卡之卡號告訴康健人壽電話行銷人員
    進行保險費之扣款。且當時伊與告訴人係同財共居之男女朋
    友，伊每月薪水均交給告訴人，告訴人再給伊零用，伊不會
    為了每月幾百元之保險費就盜用告訴人簽帳卡得利，伊自始
    以為刷的是自己的簽帳卡，並無詐欺犯意等語。辯護人並為
    被告辯稱：當時被告與告訴人間係錢財共用之男女朋友關係
    ，告訴人應有概括授權等語。
四、證人黃詒琄於偵查中所為之證述雖係被告以外之人於審判外
    之陳述，惟被告、辯護人均同意得作為證據，具有證據能力
    （參見本院100 年5 月25日準備程序筆錄第8 頁），且證人
    黃詒琄係在檢察事務官及檢察官前證述，並無任何不正取證
    之情形，其陳述之任意性可獲得確保，被告與其偵查中所選
    任之辯護人復均同時在場，可當庭與證人黃詒琄對質、詰問
    ，對被告之防禦權亦有所保障，是本院審酌證人黃詒琄上開
    言詞陳述作成時之情況後，認具有一定之可信度，如引為證
    據應屬適當，依刑事訴訟法第159 條之5 第1 項之規定，即
    有證據能力。
五、被告與告訴人黃詒琄於94年5 月至97年2 月間為同居之男女
    朋友，被告於95年11月21日、96年8 月22日分別接獲康健人
    壽行銷人員以電話推銷保險商品，於瞭解保險商品之內容並
    同意投保後，即在電話中將告訴人上開中國信託簽帳卡之卡
    號及有效期限告知該康健人壽行銷人員供扣繳每月保險費使
    用，經康健人壽確認為有效之信用卡後，即於95年11月30日
    起至96年9 月28日止、96年8 月31日起至96年10月25日止，
    每月分別自該簽帳卡之扣款帳戶即前揭告訴人中國信託存款
    帳戶內各扣款893 元及192 元之保險費等事實，業據被告供
    承不諱，核與證人即告訴人黃詒琄於偵查中、證人陳美如於
    原審審理中、證人葉庭旭於本院審理中就各該部分所為之證
    述相符，並有告訴人上開中國信託存款帳戶存摺封面及內頁
    交易明細影本，康健人壽保險公司保單明細（保單號碼為TW
    A0000000號）、康健人壽專案加入申請書、康健人壽55得利
    生存保險契約內容、康健人壽團體意外傷害保險重要內容摘
    要、康健人壽團體住院補償保險重要內容摘要、康健人壽保
    險證（保單號碼為TW B0000000 號）、康健人壽專案加入申
    請書、康健人壽團體一年定期防癌重要內容摘要各一份、及
    被告與康健人壽電話行銷人員之對話譯文暨錄音光碟附卷可
    稽，是此部分之事實堪以認定，合先敘明。
六、未經授權或同意即使用告訴人簽帳卡支付保險費部分：
(一)證人即告訴人黃詒琄於偵查中明確證稱：「我當時有跟被告
    說如果要用錢，我的信用卡放在我租屋處的抽屜內，如果要
    使用要先跟我說，我才會把錢匯進去。」、「當初卡片是因
    為劉蒔勳說他沒有錢，但他要用錢，因為他將他的提款卡放
    在我這裡，當時被告人在宜蘭，我人在台北，我就告訴劉蒔
    勳我的簽帳卡放在宜蘭住處的抽屜裡，叫劉蒔勳自己去拿，
    該簽帳卡的主要功能是提款，簽帳只是附屬功能，劉蒔勳知
    道我的提款密碼，我跟他說要領錢要先告訴我，我才能將錢
    存進去，因為我那個帳戶不會放太多錢，每個月只會放約四
    千元，作為我的信用貸款扣款之用，所以如果被告要領錢，
    我就要另外再存錢進去。」、「被告的卡片是他自己拿給我
    的，被告的卡片都會簽上被告自己的名字，他不可能不知道
    那張中國信託信用卡不是他的。」等語（參見98年度他字第
    1095號偵查卷第69、96頁）。被告於偵查中亦自承：「（檢
    察官問：當時將中國信託信用卡交給你時有無告知你使用範
    圍？）沒有，告訴人是說我沒錢時可以拿去用，我說我拿去
    也不知道密碼。」、「我的簽帳卡是黃詒琄收起來。」等語
    （參見上開偵查卷第70、96頁），可徵被告當時應知告訴人
    有將其簽帳卡交予伊使用，而伊本人之中國信託簽帳卡則在
    告訴人處甚明。
(二)而被告若確實誤認上開簽帳卡為其本人所有，顯應知悉康健
    人壽將自其簽帳卡之扣款帳戶，即其設於中國信託銀行宜蘭
    分行帳號000000000000號帳戶每月扣款893 元，一年保費總
    計將達10,716元，被告理應在該帳戶內存入相當金額以供扣
    款，方符情理。惟依上開被告中國信託帳戶交易明細所示，
    被告該帳戶於95年8 月7 日之餘額僅為6 元，顯不足以支付
    保險費，然此後即無任何交易紀錄，亦即被告並無存入款項
    以供扣款之情形，被告復自承其未主動對告訴人黃詒琄提及
    投保之事（參見上開本院準備程序筆錄第7 頁、100 年9 月
    20日審判筆錄第15頁），則告訴人自亦不可能為被告存入款
    項以供扣款，以被告當時為年滿22歲，且已在工作之成年人
    而言，豈有可能未想到要如何支付每年高達上萬元之保險費
    此節，被告所為，顯有違常情。況依被告所述，其至少在96
    年8 月22日第二次投保時，即已知第一次投保所用之簽帳卡
    為告訴人所有，且該次投保有效並按月遭到扣款（參見上開
    偵查卷第97頁及上開本院審判筆錄第15頁），竟仍在第二次
    投保時，告知續用原第一次投保時所使用之簽帳卡，亦難諉
    稱其無使用告訴人簽帳卡支付上開保險費之意思。是綜合上
    情觀之，被告所辯，不符情理，當以證人黃詒琄之證述較為
    可採，亦即被告顯然早知其告知康健人壽行銷人員之簽帳卡
    乃為告訴人所有，且告訴人每月會在其簽帳卡扣款帳戶內存
    入一定金錢以供另筆信用貸款扣款使用，方未刻意理會其支
    付上開保險費之款項來源，至為灼然。另被告及告訴人均稱
    就使用告訴人之簽帳卡支付保險費之事，被告並未事先徵得
    告訴人之同意，從而被告乃係在未經授權或同意下，故意以
    告訴人之簽帳卡支付其本人之保費，洵堪認定。
七、惟按刑法上詐欺得利罪之成立，除行為人客觀上有實施詐術
    並因而獲取財產上不法之利益外，尚需行為人主觀上具有獲
    取財產上不法利益及施以詐術之故意為要件。本案檢察官聲
    請簡易判決處刑意旨認被告所為係犯詐欺得利罪，亦即認被
    告並無支付保險費之真意，而謊稱為其電話中所告知之簽帳
    卡持卡本人，讓康健人壽因而陷於錯誤，自告訴人簽帳卡扣
    款帳戶內扣繳保險費，惟因告訴人之簽帳卡係遭被告冒用，
    告訴人並無支付保險費之義務，使得康健人壽將蒙受無法取
    得保險費之損失，被告因此在無相當對價之情形下，透過其
    上開詐術而不法取得保險契約之利益。然查：
(一)本案被告陳稱同居期間其與告訴人之錢財均混同（參見原審
    卷第7 頁），其所有之金錢均交給告訴人管理（參見上開本
    院準備程序筆錄第4 頁）、其合作金庫商業銀行宜蘭分行薪
    資轉帳帳戶之金融卡均交由告訴人使用等語（參見上開本院
    審判筆錄第18頁）。由卷附被告合作金庫宜蘭分行存款帳戶
    交易明細所示，被告於94 年7月至96年12月間，確實每月皆
    有平均約兩萬餘元之薪資收入，且其每月薪資轉入後，通常
    於數日內即遭提領幾近一空。按被告每月固定薪資達兩萬餘
    元，以半工半讀之學生而言，數目不低，當時又無其他負債
    需避免債權人強制執行，衡情並無薪資匯入後就急著於數日
    內提領至餘額不滿千元之必要。再比對卷附告訴人三重二重
    埔郵局帳戶之交易明細可知，該帳戶乃係告訴人用以繳納汽
    車貸款所用之扣款帳戶（即福灣企業部分），每月需繳納之
    款項為14,534元，被告陳稱車貸部分係兩人一起負擔等語（
    參見上開本院準備程序筆錄第5 頁），是除房租之外（依被
    告於本院準備程序中所述，房租為半年三萬元，即每月五千
    元），此應為被告與告訴人兩人每月最大之共同財務負擔。
    而本案被告係於95年11月21日第一次投保，之後於95年12月
    5 日所匯入之被告薪資，於同月6 日遭提領兩萬元後，告訴
    人上開郵局帳戶於同日即有存入現金23,000元之紀錄，96年
    1 月5 日被告薪資匯入後即遭提領24,500元，告訴人郵局帳
    戶於同日有存入現金15,121元之紀錄，96年2 月6 日被告薪
    資帳戶遭提領22,000元後，告訴人郵局帳戶同日有存入現金
    13,000元之紀錄，96年3 月6 日被告薪資帳戶遭提領23,000
    元後，告訴人郵局同日有存入現金22,000元之紀錄，其餘各
    月亦有類似之紀錄，是由被告薪資帳戶在毫無必要之情形下
    ，每月薪資匯入後即幾乎遭提領一空，而告訴人上開郵局貸
    款扣款帳戶內，卻恰巧於當日或一、二日內，即有存入大筆
    現金之紀錄觀之，顯然極有可能如被告所述，其薪資收入及
    薪資帳戶金融卡係交由告訴人管理供兩人生活共同使用，故
    告訴人提領被告薪資後，旋即將其中部分款項存入其郵局帳
    戶以供扣繳車貸及其他款項（該帳戶另有壽險保費之支出）
    。況就前揭告訴人所稱其留下系爭簽帳卡是要讓被告沒錢時
    ，伊可以存入金錢讓被告提領使用等語而言，被告每月之薪
    資達兩萬餘元，兩人共同負擔之車貸、房租平分後，被告每
    月至多需負擔一萬出頭，猶有一萬餘元之生活費可供使用，
    又何需擔心被告沒錢使用？若擔心被告沒錢使用，告訴人只
    要讓被告扣除家用及貸款負擔後，自行保留餘額在其合作金
    庫薪資帳戶內，由被告持自己之合作金庫帳戶金融卡提領使
    用即可，告訴人又何須迂迴地將金錢存入告訴人本人上開中
    國信託帳戶內，再讓被告持告訴人之簽帳卡提領使用？綜合
    上情可知，被告辯稱其與告訴人係共用錢財，其每月薪資收
    入均交給告訴人處理，且上開合作金庫薪資帳戶之金融卡係
    交由告訴人保管使用，伊再自告訴人處拿錢零用等語，似非
    無據；從而告訴人也才會將被告每月薪資幾乎全數領出後，
    除將部分款項支付兩人共同負擔之貸款、房租等費用外，保
    管其餘被告薪資，並視情況將部分交予被告零用或為其他處
    理。此部分在告訴人已歿無從到庭就此部分接受詢問、釐清
    詳情之情形下，依罪疑惟有利於被告之原則，實亦僅得為被
    告有利之認定。
(二)又本案康健人壽係與中國信託合作，由中國信託提供持卡人
    之姓名、電話等資料，且電話中不會特別說是康健人壽乙節
    ，業據證人即康健人壽行銷主管陳美如於原審證述甚詳（參
    見原審卷第26頁以下），核與卷附電話錄音譯文中，行銷人
    員自稱是中國信託健康生活專案小組等情相符（參見上開偵
    查卷第54頁）。又依上開電話錄音譯文所載，行銷人員在電
    話中提到手邊有中信卡、被告為優質卡友、提供給卡友一個
    醫療的保險等語，甚且告知被告因為是信用卡活動，直接要
    求被告拿VISA金融卡二合一之卡片等語，是接電話之被告主
    觀上認為投保該保險，即需以中國信託所發行之簽帳卡扣繳
    保險費，不能以其他金融機構所發行之信用卡扣繳，亦屬情
    理之常。而被告於98年4 月8 日、8 月19日兩次在偵查中均
    稱，其本人之中國信託簽帳卡當時係交給告訴人收起來等語
    （參見上開偵查卷第70、96頁），此二次告訴人均同時在庭
    應訊，並未當場否認被告所述，甚且陳稱被告卡片是他自己
    拿給我的等語（參見上開偵查卷第70頁），亦可徵被告當時
    手中應無本人所申報之中國信託簽帳卡，僅有系爭告訴人之
    中國信託簽帳卡。
(三)再依卷附第二次投保時之電話錄音譯文及被告康健人壽專案
    加入申請書內之通訊地址所示，被告投保所留之聯絡信箱為
    宜蘭郵政1-35號信箱（參見上開偵查卷第8 頁、第55頁背面
    ），而告訴人於偵查中明確陳稱，該郵政信箱為告訴人本人
    所申請使用，且被告沒有鑰匙無法開啟信箱等語（參見上開
    偵查卷第69頁），換言之，被告投保系爭康健人壽保險後，
    保險契約等相關資料將會寄到該郵政信箱，且因僅告訴人有
    鑰匙，則告訴人勢必會發現本案之投保資料，參以告訴人之
    簽帳卡按理每月會寄送帳單予告訴人，告訴人亦會從帳單消
    費明細中發現有此筆保險費之扣繳資料，故被告雖未主動告
    知告訴人此節，但其以告訴人之簽帳卡扣繳保險費此事，正
    常來說，告訴人在一、兩個月內就會知道，可徵被告並無刻
    意隱瞞告訴人之舉止，甚為灼然。
(四)是由上情觀之，告訴人既然留下其簽帳卡供被告使用，並稱
    被告知悉該帳戶之密碼可以領錢使用，在法律上雖可認被告
    在實際使用該簽帳卡時，仍應如告訴人所述，需各別取得告
    訴人之同意或授權，但以被告之角度而言，其每月薪資均交
    給告訴人管理，且其每月所賺約兩萬多之薪水，扣除房租、
    車貸外，依前所述，應仍有約一萬餘元可供生活，用以支付
    水電費、電話費、伙食費及油資等生活費用後（水電、油資
    部分並可與告訴人平均分攤），以被告當時半工半讀之身分
    及開銷而言，理應仍有剩餘；告訴人既然將被告薪水充作兩
    人共同之生活費用而支用管理，則被告主觀上認為就算投保
    時係以告訴人之簽帳卡支付扣繳，但實際存入告訴人扣款帳
    戶之款項，亦包含被告本人之薪資在內，且其所交給告訴人
    之薪資，除車貸等生活費用外，再用以支付保險費應仍足夠
    ，告訴人應無逕行止付之必要，加上當時手邊僅有告訴人之
    中國信託簽帳卡，被告遂在權宜之下直接告知康健人壽電話
    行銷人員以告訴人之中國信託簽帳卡扣繳，且在該保險主約
    （55得利生存保險）長達十年，被告卻無刻意隱瞞告訴人之
    舉動下，可徵被告應仍有以其本人薪資所得繳納保險費之真
    意，僅係間接利用同財共居之告訴人簽帳卡帳戶繳交，實尚
    難認其投保當時使用告訴人簽帳卡，係欲以之作為詐術用以
    欺騙康健人壽，再藉此獲取不法利益之意思甚明。
(五)而就被告第二次投保之情形而言，告訴人自承於96年3 月間
    刷存摺時發現每月都被保險公司扣款，當天就有跟被告提到
    此事，96年4 月底並在上開郵政信箱內收到康健人壽所寄送
    之月結單等語（參見上開偵查卷第69頁），換言之，在月結
    單上應有投保人姓名之情形下，告訴人至遲應在96年4 月間
    ，應已知悉被告以其簽帳卡扣繳上開康健人壽保險費之事，
    方符情理，否則其若懷疑遭人盜刷簽帳卡，豈有不趕快報警
    追查之理。然直到同年10月底告訴人竟仍由康健人壽以其簽
    帳卡扣繳保險費，而未於半年內報警或直接向中國信託請求
    止付，或要求被告向康健人壽更改繳費之簽帳卡，且該段期
    間被告之薪資仍交由告訴人管理，衡情應係告訴人雖對被告
    事先未詢問過伊即投保有所不滿，但針對者為被告「投保」
    之必要性，而非以何人簽帳卡扣繳之事，方未止付系爭保險
    費；或告訴人雖對被告未先徵得同意即以其簽帳卡投保有所
    不滿，但因兩人間係同財共居之男女朋友關係，故對此不以
    為意，頂多以被告之薪資支付保費即可，以何人之簽帳卡扣
    繳並非重點，方未止付系爭保險費。此由告訴人遲至其與被
    告分手半年多後，即事件於96年10月結束，停止扣繳一年多
    後才於98年2 月間提出告訴，亦可明瞭。是在此情形下，被
    告於96年8 月22日第二次投保時，因康健人壽行銷人員蔡瓊
    慧未再次詢問被告扣繳之簽帳卡卡號，僅問及：「一個月只
    有新臺幣192 塊錢而已，會在一週內按月陸續從你原本的那
    一張VISA的金融卡請款。」等語時（參見上開偵查卷第57頁
    背面），順勢表示同意之意思（實際上此次被告並未直接回
    答同意或續用等語，僅能以對話上下文認定被告應係同意之
    意思），而未於電話中特別針對投保簽帳卡部分加以更改，
    似亦僅能認定在告訴人本人依前所述，並未刻意針對被告使
    用其簽帳卡之事加以追究之情形下，被告亦認為扣繳之簽帳
    卡有無變更並不重要，僅需實際支付保險費之款項，係由其
    交給告訴人之薪資所支付即可，遂順勢表示續用之意思，主
    觀上實亦難認被告有以使用告訴人之簽帳卡作為詐術，並藉
    此獲得不法利益之意思，亦甚灼然。
八、綜上所述，本案被告雖未事先徵得告訴人之同意或授權，即
    以告訴人之簽帳卡支付其本人之保費，但因其與告訴人間為
    同財共居之男女朋友關係，其每月薪資交予告訴人管理支用
    後，餘款應仍足以支付上開康健人壽之保險費，手邊復僅有
    告訴人之中國信託簽帳卡，是本院就被告投保當時主觀上是
    否具有實施詐術藉此圖得不法利益之犯意，抑或僅係在權宜
    之下使用告訴人之簽帳卡間接支付乙節，認猶有合理之懷疑
    ，尚未達有罪之確信，即難逕為對被告不利之認定。此外，
    復又查無其他積極確切之證據足以證明被告確有如聲請簡易
    判決處刑意旨所述之詐欺得利犯行，揆諸前揭法條及判例意
    旨，其犯罪尚屬不能證明，不能證明被告犯罪，即應為被告
    無罪判決之諭知。末按地方法院對被告為簡易判決處刑後，
    經提起上訴，地方法院合議庭認應為無罪判決之諭知者，依
    刑事訴訟法第455 條之1 第3 項準用同法第369 條第2 項之
    規定意旨，應由該地方法院合議庭撤銷簡易庭之判決，改依
    第一審通常程序審判（最高法院91年度台非字第21號判例意
    旨參照）。本案既不能明被告犯罪，原審遽為被告有罪之判
    決，尚有違誤，被告上訴意旨否認犯罪，為有理由，應由本
    院合議庭撤銷原判決，自為第一審無罪之判決。
據上論斷，依刑事訴訟法第455 條之1 第1 項、第3 項、第452
條、第369 條第1 項前段、第364 條、第301 條第1 項，判決如
主文。
本案經檢察官褚仁傑到庭執行職務。
中    華    民    國   100    年    10    月    11    日
              刑事第二十一庭審判長法  官 張紹省
                                  法  官 王瑜玲
                                  法  官 林維斌
以上正本證明與原本無異。
如不服本判決，應於判決送達後十日內，向本院提出上訴狀。
                                  書記官 周雅玲
中    華    民    國  100     年    10    月    19    日